臺灣高等法院高雄分院民事判決　　　　 96年度上易字第185號
上　訴　人　未○○
上　訴　人　新興順企業有限公司
法定代理人　丁○○
上　訴　人　甲○○○○○○
法定代理人　丁○○
上列3人共同
訴訟代理人　唐小菁律師
被上訴人　　壬○○　　住澎湖縣馬公市○○路31號
　　　　　　癸○○　　住澎湖縣湖西鄉○○○路50號
　　　　　　庚○○　　住同上路41之1號
　　　　　　午○○　　住高雄市旗津區○○○路463號
　　　　　　黃○○　　住高雄市前金區市○○路234巷35號
　　　　　　宇○○　　住台北市○○區○○街100號6樓
　　　　　　玄○○　　住高雄市三民區千歲1巷42之1號
　　　　　　Ｂ○○　　住台中縣清水鎮○○路○段210號
　　　　　　Ｃ○○　　住高雄市○○區○○街338號4樓之1
　　　　　　Ａ○○　　住高雄市三民區千歲1巷42之1號
　　　　　　亥○○○　住高雄縣鳳山市○○路○段522巷37弄4
　　　　　　宙○○　　住台北縣中和市○○路167巷19之1號
　　　　　　天○○　　住台南縣永康市○○街37巷56號6樓之3
　　　　　　地○○　　住同上
上列14人共同
訴訟代理人　蔡建賢律師
上　訴　人　申○○　　住澎湖縣馬公市西文澳84之2號
　　　　　　酉○○　　住高雄市旗津區復興1巷11號
　　　　　　辛○○　　住同上
　　　　　　巳○○　　住高雄市旗津區復興巷52之4-1號
上列1人
訴訟代理人　卯○○○　住同上
上　訴　人　己○○(許文叔之承受訴訟人)
　　　　　　　　　　　住高雄縣鳳山市○○○路719巷25弄36
　　　　　　　　　　　　號
　　　　　　寅○○(許文叔之承受訴訟人)
　　　　　　　　　　　住同上
　　　　　　辰○○(許文叔之承受訴訟人)
　　　　　　　　　　　住同上
　　　　　　子○○(許文叔之承受訴訟人)
　　　　　　　　　　　住同上巷21之1號
　　　　　　丑○○(許文叔之承受訴訟人)
　　　　　　　　　　　住高雄縣鳳山市○○○路158巷9號9樓
　　　　　　戊○○(許文叔之承受訴訟人)
　　　　　　　　　　　住高雄市○○區○○路939之2號5樓
被上訴人　　財政部國有財產局
　　　　　　　　　　　住台北市○○○路116巷18號
法定代理人　戌○○　　住同上
訴訟代理人　丙○○　　住同上
　　　　　　乙○○　　住同上
上列當事人間請求確認通行權存在事件，上訴人對於中華民國
96年5月8日臺灣澎湖地方法院95年度訴字第16號第一審判決提
起上訴，本院不經言詞辯論，判決如下：
    主  文
原判決除主文第一項、第五項關於確認及命被上訴人財政部國有
財產局為給付部分外均廢棄，發回臺灣澎湖地方法院。
　　事實及理由
一、本件訴訟，其訴訟標的中有關上訴人未○○、新興順企業有
    限公司、甲○○○○○○（下稱未○○等3 人）主張拆除如
    附表編號1 至8 所示其有通行權範圍之土地內之鐵柱、鐵絲
    網，供其通行部分，對於共同訴訟之原審共同被告（除財政
    部國有財產局外）必須合一確定，故上訴人壬○○、癸○○
    、庚○○、午○○、黃○○、宇○○、玄○○、Ｂ○○、Ｃ
    ○○、Ａ○○、亥○○○、宙○○、天○○、地○○等14人
    上訴之效力，依民事訴訟法第56條第1 項第1 款之規定，應
    及於未提起上訴之其餘原審共同被告申○○、酉○○、辛○
    ○、巳○○、及許文叔之承受訴訟人即己○○、寅○○、辰
    ○○、子○○、丑○○、許小倩等人，爰併列上開原審共同
    被告為上訴人，合先明。
二、按「第一審之訴訟程序有重大之瑕疵者，第二審法院得廢棄
    原判決，而將該事件發回原法院；但以因維持審級制度認為
    必要者為限。」「第451 條第1 項及前條第2 項之判決，得
    不經言詞辯論為之。」民事訴訟法第451 條第1 項、第453
    條分別定有明文。
三、本件原審以：上訴人未○○等3 人起訴主張澎湖縣馬公市○
    ○段第28地號土地（重測前為馬公市○○○段第18地號，下
    稱系爭土地）係上訴人未○○所有，並由上訴人新興順企業
    有限公司於87年間在該土地上設置液化石油氣分裝廠，另上
    訴人甲○○○○○○向上訴人新興順企業有限公司承租該廠
    區，經營瓦斯分裝業務。上訴人未○○等3 人原係利用如附
    圖二所示色部分土地，亦即利用國有土地及其餘上訴人所
    有之部分土地，運送瓦斯通行至公路。但其餘上訴人及被上
    訴人財政部國有財產局為阻止上訴人未○○等3 人通行，竟
    由該其餘上訴人共同出資在私人土地鄰接國有地界址處設置
    鐵柱、鐵網並挖掘路面，使上訴人未○○等3 人無法通行，
    不能正常運送瓦斯。系爭土地已成為袋地。又經測量後，上
    訴人未○○等3 人認為如附圖三色部分所示之通路，係上
    訴人未○○等3 人於通行必要之範圍內，對周圍地損害最少
    之通路，是上訴人未○○等3 人爰依民法第787 條第1 項之
    規定，請求確認上訴人未○○等3 人就其餘上訴人及被上訴
    人等所有，坐落澎湖縣馬公市○○段第22、23、24、25、26
    、27地號土地、同段無地號之國有土地及澎湖縣湖西鄉○○
    ○段第58-1、643 、644 、645 地號土地及同段無地號之國
    有土地等土地上如附圖三所示色範圍土地有通行權。另依
    民法第788 條之規定，請求其餘上訴人及被上訴人不得禁止
    或妨礙上訴人未○○等3 人通行上開土地，並將該地上之鐵
    柱、鐵網拆除，由上訴人未○○等3 人鋪設碎石道路通行，
    並陳明願供擔保，請准宣告假執行等情，已據原法院會同地
    政機關勘測屬實，並有土地登記第2 類謄本、現場照片、土
    地複丈成果圖等在卷可稽，且經原法院勘查現場無訛，乃認
    上訴人主張系爭土地有通行困難，以致不能為通常使用之情
    形，尚非無據，惟以通行如附圖一所示道路為適當，並以上
    訴人未○○等3 人請求如附表所示土地所有權人、管理人等
    就上開範圍均不得為禁止或妨害上訴人未○○等3 人通行，
    並容忍上訴人未○○等3 人舖設碎石通行，及請求在上開範
    圍內之鐵絲、鐵網所有權人將之拆除亦為有理由，併應准許
    ，上訴人未○○等3 人逾越上開部分之請求為無理由，應予
    駁回，並就上訴人未○○等3 人勝訴部分，依其陳明，酌定
    相當擔保後，准予假執行。
四、惟查原審共同被告許文叔已於原審96年5 月8 日判決前之95
    年3 月6 日死亡（見本院卷附證一許文叔死亡證明書），即
    有民事訴訟法第168 條之訴訟程序當然停止之事由。乃原法
    院疏未詳查未停止訴訟程序及命許文叔之繼承人承受訴訟，
    即就許文叔部分逕依上訴人未○○等3 人之聲請，由其一造
    辯論而為實體判決，其訴訟程序自屬有重大之瑕疵。其基此
    所為之判決，即為有法律上瑕疵之判決，而該判決非為合法
    之判決，亦不因原法院於判決後之96年6 月25日以裁定命許
    文叔之繼承人承受訴訟而有所不同。至於「當事人提起上訴
    或抗告，在本院裁判後始發見當事人已於裁判前死亡者，參
    照本院18年上字第2690號及22年上字第804 號判例之釋示，
    此項裁判並非當然不生效力，應由本院調查其應承受訴訟之
    人，對之命為承受訴訟並為送達裁判正本。本院68年11月7
    日第2 次民事庭庭長會議決定(二)後段，應予變更。」固經最
    高法院68年11月30日68年度第3 次民事庭庭長會議決定在案
    。然該決定係指當事人於提起上訴或抗告，在最高法院裁判
    後始發見當事人於裁判前死亡者而言，核與本件許文叔係於
    第一審訴訟繫屬後判決前死亡之情形並不相同，附此明。
    而上訴人未○○等3 人雖同意由本院就本事件自為實體之裁
    判，惟上訴人壬○○、癸○○、庚○○、午○○、黃○○、
    宇○○、玄○○、Ｂ○○、Ｃ○○、Ａ○○、亥○○○、蔡
    秋錦、天○○、地○○等14人及被上訴人則表示不同意由本
    院就本事件自為裁判，且其餘上訴人亦均不到庭陳述或具狀
    同意由本院就本事件自為實體之裁判，以補正上開訴訟程序
    之瑕疵。則為維持審級制度自有將本事件經提上訴部分發回
    原法院更為裁判之必要。從而上訴人上訴意旨求予廢棄原判
    決，為有理由。爰將原判決除主文第1 項、第5 項關於確認
    及命被上訴人財政部國有財產局為給付部分（按財政部國有
    財產局就此敗訴部分既未提上訴，且此部分亦非其他上訴人
    之上訴效力所及）外均予廢棄，發回原法院重行審理，以符
    法制，並不經言詞辯論為之。
五、據上論結，本件上訴為有理由，依民事訴訟法第451 條第1
    項、第453 條，判決如主文。
中　　華　　民　　國　　96　　年　　9 　　月　　12　　日
                            民事第三庭
                                審判長法官  張國彬
                                法      官  鄭月霞
                                法      官  吳登輝
以上正本證明與原本無異。
本判決不得上訴。
中　　華　　民　　國　　96　　年　　9 　　月　　13　　日
                                書　記　官  張明賢
┌─────────────────────────────────┐
│            臺灣高等法院高雄分院96年度上易字第185號附表           │
├─┬─────┬───────┬────┬────┬───────┤
│編│  地  號  │在附圖一上標示│面積（平│所 有 人│  備      考  │
│號│          │之坐落位置    │方公尺）│        │              │
├─┼─────┼───────┼────┼────┼───────┤
│一│馬公市安宅│紅色虛線與西側│0.51    │中華民國│財政部國有財產│
│  │段第26地號│地界線等線段圍│        │        │局管理        │
│  │          │成之A部分     │        │        │              │
├─┼─────┼───────┼────┼────┼───────┤
│二│馬公市安宅│紅色虛線圍成之│222.17  │中華民國│同上          │
│  │段第25 地 │E部分         │        │        │              │
│  │號        │              │        │        │              │
├─┼─────┼───────┼────┼────┼───────┤
│三│馬公市安宅│紅色虛線與東側│26.40   │中華民國│同上          │
│  │段第27地號│地界圍成之H部 │        │        │              │
│  │          │分            │        │        │              │
├─┼─────┼───────┼────┼────┼───────┤
│四│馬公市安宅│紅色虛線圍成之│27.10   │中華民國│同上          │
│  │段、湖西鄉│F部分         │        │        │              │
│  │港子尾段無│              │        │        │              │
│  │地號      │              │        │        │              │
├─┼─────┼───────┼────┼────┼───────┤
│五│湖西鄉港子│紅色虛線圍成之│246.00  │中華民國│同上          │
│  │尾段第58-1│D部分         │        │        │              │
│  │地號      │              │        │        │              │
├─┼─────┼───────┼────┼────┼───────┤
│六│湖西鄉港  │紅色虛線與東側│17.00   │黃○○、│              │
│  │子尾段第  │地界圍成之B部 │        │宇○○、│              │
│  │645地號   │分            │        │玄○○、│              │
│  │          │              │        │Ｂ○○、│              │
│  │          │              │        │Ｃ○○、│              │
│  │          │              │        │Ａ○○、│              │
│  │          │              │        │亥○○○│              │
│  │          │              │        │、宙○○│              │
│  │          │              │        │、天○○│              │
│  │          │              │        │、地○○│              │
├─┼─────┼───────┼────┼────┼───────┤
│七│湖西鄉港子│紅色虛線與東側│6.00    │申○○、│              │
│  │尾段第644 │地界圍成之C部 │        │許文叔、│              │
│  │地號      │分            │        │辛○○、│              │
│  │          │              │        │酉○○、│              │
│  │          │              │        │午○○、│              │
│  │          │              │        │巳○○  │              │
├─┼─────┼───────┼────┼────┼───────┤
│  │澎湖縣馬公│紅色虛線與西北│1.56    │壬○○  │              │
│八│市○○段第│側地界圍成之G │        │        │              │
│  │22地號    │部分          │        │        │              │
└─┴─────┴───────┴────┴────┴───────┘
                                                      q
